【裁判字號】    95,台上,4184
【裁判日期】    950728
【裁判案由】    偽造文書
【裁判全文】
最高法院刑事判決            九十五年度台上字第四一八四號
    上  訴  人  甲○○
                乙○○  男民國.
                        身分證.
                        住台灣.
                        居台灣.
                        13弄.
    上 列一 人
    選任辯護人  許世烜律師
上列上訴人等因偽造文書案件，不服台灣高等法院台南分院中華
民國九十二年十月三十日第二審更審判決（九十二年度上更(一)字
第一八三號，起訴案號：台灣台南地方法院檢察署八十八年度偵
字第一三五七六號），提起上訴，本院判決如下：
    主  文
原判決撤銷，發回台灣高等法院台南分院。
    理  由
本件原判決認定上訴人甲○○與陳麗敏係男女同居關係，陳麗敏
於民國八十三年六月二日，在台南市第五信用合作社（下稱南市
五信）開甲存及活儲二個帳戶，供其與甲○○合夥經營釣蝦場之
用。因業務須要，陳麗敏將其存摺及印章交由甲○○保管，其間
，陳麗敏於八十三年十二月二十二日，提供其所有坐落台南市○
○段十三之三十號土地及地上建物建號一二００號即門牌台南市
○○○街九巷十之十七號房屋，向南市五信設定最高限額新台幣
（下同）六百萬元之抵押權，實際借款五百萬元，後清償二百萬
元，剩餘三百萬元未還，嗣甲○○須用資金，因其與南市五信承
辦放款業務之上訴人乙○○熟悉，商量私自以陳麗敏名義借款。
乙○○明知甲○○未得陳麗敏同意或授權竟仍予以答應辦理，二
人乃共同基於行使偽造私文書及詐欺取財之犯意聯絡，甲○○利
用不知情之代書，未經陳麗敏之同意，盜用陳麗敏之印章，將上
開土地及房屋所設定最高限額六百萬元之抵押權，提高變更登記
為設定最高限額八百四十萬元之抵押權後，先由甲○○利用不知
情之刻印商偽刻「陳麗敏」印章一顆，在南市五信八十五年八月
二十日借款申請書一份上偽造「陳麗敏」之印文一枚，並於南市
五信八十五年八月十九日授權契約書一份上偽造「陳麗敏」之署
押一枚及盜蓋陳麗敏之印文一枚，向南市五信職員施智明申請借
款七百萬元，而在該七百萬元之借據一份上偽造「陳麗敏」之署
押一枚，並於該份借據上盜蓋陳麗敏之印文一枚，再向南市五信
貸款七百萬元，該合作社不疑有詐而如數貸予七百萬元，嗣借新
還舊，將該七百萬元借據一份分為二份，由乙○○在南市五信八
十五年八月二十一日三百萬元借據一份及四百萬元借據一份上偽
造「陳麗敏」之署押各一枚，並由甲○○於該二份借據上各盜蓋
陳麗敏之印文一枚。至八十七年間，因甲○○未按期繳交利息，
南市五信向法院聲請查封陳麗敏不動產時，陳麗敏始發現上情等
情。因而撤銷第一審科刑判決，仍按牽連犯從一重論處甲○○、
乙○○共同行使偽造私文書，足以生損害於他人各罪刑，固非無
見。
惟查(一)、刑事審判上之共同被告，係為訴訟經濟等原因，由檢察
官或自訴人合併或追加起訴，或由法院合併審判所形成，其間各
別被告及犯罪事實仍獨立存在。故共同被告對於其他共同被告之
案件而言，為被告以外之第三人，本質上屬於證人，為確保被告
對證人之詰問權，證人於審判中，應依法定程序，到場具結陳述
，並接受被告之詰問，其陳述始得作為認定被告犯罪事實之判斷
依據。刑事訴訟法於九十二年二月六日經總統公布增訂第二百八
十七條之二規定：「法院就被告本人之案件調查共同被告時，該
共同被告準用有關人證之規定。」，並於同年九月一日施行。本
件原審審理時，對甲○○調查共同被告乙○○及就乙○○調查共
同被告甲○○時，未依前開規定適用人證之調查程序，俾使共同
被告甲○○、乙○○立於證人之地位而為陳述（見原審更審卷第
二二三至二三六頁），致有不當剝奪其等對於證人之正當詰問權
，所踐行之訴訟程序難謂適法。(二)、審理事實之法院，就對被告
之利益有重大關係，在客觀上認為應行調查之證據，應依法詳加
調查，然後基於調查所得之心證，以為判斷之基礎。如事實尚非
明確，而有應調查之證據未予調查，為被告不利認定者，即有應
於審判期日調查之證據未予調查之違法。原判決雖以告訴人陳麗
敏之指訴及共同被告甲○○之自白，認定「……嗣甲○○須用資
金，因其與南市五信承辦放款業務之乙○○熟悉，商量私自以陳
麗敏名義借款。乙○○明知甲○○未得陳麗敏同意或授權竟仍予
以答應辦理，二人乃共同基於行使偽造私文書及詐欺取財之犯意
聯絡……」等情，而為不利於乙○○之認定。然卷查系爭借款之
約定書固於八十五年八月十九日由乙○○對保，借據則於同月二
十一日用印提出借款申請，但在此之前，於同月七日，系爭抵押
物之權利總價值已由六百萬元變更為八百四十萬元，有卷附約定
書、借據及抵押權變更設定文件等文件影本在卷可稽（見偵查卷
第五至七頁、原審更審卷第一七八至一八四頁）。依上揭抵押權
變更設定文件所載，變更抵押權登記之代理人為洪素嬌，並有告
訴人之國民身分證影本附於文件中，於國民身分證影本旁邊加註
：「與正本相符，若有不實願負一切法律責任」。登記代理人洪
素嬌似已核對過告訴人之國民身分證正本始會如此加註？則告訴
人之國民身分證是否由其本人提出？告訴人是否同意增加抵押金
額？均與告訴人是否同意增加借款有關。原審對於上揭客觀重要
事項，未傳訊登記代理人洪素嬌到庭調查，且登記申請書上有洪
素嬌之國民身分證字號及通訊處，亦非不易傳訊，致事實尚非明
確，遽為上訴人等不利之認定，即有應於審判期日調查之證據未
予調查之違法。(三)、依原判決事實記載「二人乃共同基於行使偽
造私文書及詐欺取財之犯意聯絡，甲○○利用不知情之代書，未
經陳麗敏之同意，盜用陳麗敏之印章，將上開土地及房屋所設定
最高限額六百萬元之抵押權，提高變更登記為設定最高限額八百
四十萬元之抵押權後……」等情，似認定甲○○未經陳麗敏之同
意，盜用陳麗敏之印章，變更抵押權設定登記為最高限額八百四
十萬元，則上訴人等該部分行為，是否構成偽造告訴人名義之抵
押權申請文件並予以行使？及是否有使公務員登載不實情事？如
有，與其餘有罪部分，有無裁判上一罪關係？原判決未對此詳予
論述，亦有理由不備之違法。以上或係上訴意旨所指摘，或為本
院得依職權調查之事項，應認原判決仍有撤銷發回更審之原因。
據上論結，應依刑事訴訟法第三百九十七條、第四百零一條，判
決如主文。
中    華    民    國  九十五  年    七    月  二十八  日
                      最高法院刑事第十庭
                          審判長法官  洪  清  江
                                法官  石  木  欽
                                法官  李  伯  道
                                法官  林  勤  純
                                法官  陳  晴  教
      本件正本證明與原本無異
                                      書  記  官
中    華    民    國  九十五  年    八    月    七    日
                                                      Ｅ


司法院資訊處製作；財團法人民間司法改革基金會備份。
